【裁判字號】    89,訴緝,8
【裁判日期】    891128
【裁判案由】    詐欺
【裁判全文】
臺灣士林地方法院刑事判決                            八十九年度訴緝字第八號
    公  訴  人  臺灣士林地方法院檢察署檢察官
    被      告  丙○○
右列被告因詐欺案件，經檢察官提起公訴（八十七年度偵字第二一六五號），本院判
決如左：
    主  文
丙○○連續行使偽造私文書，足以生損害於他人，處有期徒刑拾月。
    事  實
一、丙○○於民國八十五年七月十日，在臺北市大同區○○○路○段三六巷九號其所
    經營之「育玲服飾精品店」，自任會首，召集民間互助會，會員連同會首共三十
    一會，每會會款新臺幣（下同）一萬元，約定每月十日下午二時在前開「育玲服
    飾精品店」店內開標，採內標方式，會期至八十八年一月十日止，皆由丙○○主
    持開標事宜。詎於會期進行中，丙○○竟基於概括之犯意，意圖為自己不法之所
    有，連續於附表一編號一至六所示之時間，在前揭開標地點，冒用附表一所示活
    會會員名義，以附表一各編號所示之金額，偽填競標利息及被冒標人姓名於標單
    上（標單均於開標後丟棄而滅失），並於開標時持前開偽造標單參與競標，向參
    與開標之人主張係被冒標人參與競標而行使之，足以生損害於附表一所示之被冒
    標人，其競標得標後，再向各互助會當次活會會員詐稱係被冒標人得標（向被冒
    標人收取會款時則另詐稱係他人得標），使如附表二所示活會會員，均陷於錯誤
    ，而如期交付會款予丙○○，共詐得會款一百萬零六千元。迨至八十七年一月十
    日，前開互助會均停標，丙○○復不知去向，各活會會員求償無著，始知受騙。
二、案經己○○、壬○○二人訴由臺灣士林地方法院檢察署檢察官偵查起訴。
    理  由
一、訊據被告丙○○固不否認於右揭時、地，召集互助會，並以附表一所示之人名義
    標取會款等情，惟另辯稱：均係向如附表所示之人借標，有經過他們同意云云。
    惟查：
    (一)右揭被告如何冒標等情，迭據告訴人己○○、壬○○於偵、審中指訴綦詳，且
      有互助會標單（影本）一份附卷可稽。
    (二)被告所稱借標之人，經本院分別訊問結果，壬○○、林麗美均陳稱：未借標（
      本院八十九年一月二十七日、二月十七日訊問筆錄）；蔡鄭秀冬證稱：我是蔡
      文良母親，我有用蔡文良名字跟被告的會，實際上是我跟，八十五年七月開始
      ，一會一萬元，會頭是被告；無（借標），確實沒有，我是倒會後才知被標走
      （本院八十九年二月十七日訊問筆錄）；乙○○○（甲○○之妻）證稱：甲○○二個（會）、簡天來、簡瓊玲各一個，四個實際上都是我的，我有借被告一
      個，會中只借標一會，三個活會，被告當面向我借，但不知是何會（被告辯稱
      四會中有二會同意借標，另僅餘甲○○名義之一會為活會，足見被告冒標其中
      二會）（本院八十九年四月十三日訊問筆錄）；戊○○證稱：參加二會，用我
      及丁○○○的名字，但被告說我母親名字寫成「張純瑜」，她有改會單，我們
      都是活會，被告未借標（本院八十九年三月二十三日訊問筆錄）；戊○○之母
      丁○○○亦證稱：未借標（本院八十九年四月十三日訊問筆錄）；庚○○證稱
      ：我及我媳婦均未借標；「阿香」是我媳婦朋友跟的，後由我頂下，未借標（
      本院八十九年三月二十三日、四月十三日訊問筆錄）各等語，足見被告應有七
      會係屬冒標（即會單上之壬○○、林麗美、蔡文良，甲○○、簡天來、簡瓊玲
      三人之二人、張純瑜、阿香）。
    (三)至被告於本院審理改稱：編號二十五（杜敏瑛）是阿嬌的，是杜敏瑛讓給阿嬌
      的云云（本院八十九年十一月十四日訊問筆錄）。然查被告於本院先前之訊問
      供稱：有一會是別人的名字，即陳瑞香，後不跟了，改由「阿嬌」頂，故她是
      二會（本院八十九年四月十三日訊問筆錄），核與證人庚○○所供相符，自以
      前供為可採，被冒用人應係「阿香」而非杜敏瑛。又除前開供述矛盾外，被告
      前供稱曾向己○○借二會（含己○○向辛○○所頂一會），嗣於本院審理時復
      改稱己○○有一會是活會云云，前後二歧，益徵其所謂借標云云，應係臨訟杜
      撰之詞，不足採信。
    (四)又告訴人及被告均無法明確記憶被告冒標之時間，亦未提供相關資料以資調查
      ，以致無從認定被告冒標互助會之確實時間，基於罪疑惟輕之原則，被告冒標
      之時間，以列於發覺前之最後七次之算法，對被告最為有利（詐欺人數最少）
      ，故推算被告冒標之時間如附表一，併此敘明。
   綜上，本件事證明確，被告犯行洵堪認定，應依法論科。
二、按民間互助會，在民法債編增訂「合會」一章前，除有特別約定外，僅係會首與
    會員訂立之契約，會員與會員間並無法律關係存在，而已得標會員，依據其與會
    首間之契約，無論何人得標，均有按期繳交會款之義務，故會首冒名盜標，其詐
    欺所得之款，應僅限於未得標會員繳納之會款（至民法債編於八十八年四月二十
    一日修正公布後，就會員與會首、會員與會員間之權利義務關係雖略有調整，然
    於本件修正前已成立之犯罪，就被害人及所詐得金額之認定不生影響）。被告於
    互助會進行期間，七次偽填標息於標單上，並於未書明「標單」字樣之標單上偽
    簽被冒標人之姓名，應屬刑法第二百二十條第一項之準文書（最高法院八十七年
    度臺上字第四八二號判決參照），其復持以行使競標，使不知情之活會會員陷於
    錯誤，而遵期繳交會款，共詐騙一百萬零六千元（計算式詳見附表一，此係以最
    有利被告方式推算所得，於告訴人與被告間民事債權債務關係之認定無涉），核
    係犯刑法第三百三十九條第一項詐欺取財罪、第二百十六條、第二百二十條第一
    項、第二百十條行使偽造準私文書罪。其偽造署押之行為係偽造準私文書之部分
    行為，而偽造準私文書後進而持以行使，偽造準私文書之低度行為則為行使之高
    度行為所吸收，均不另論罪。被告於附表一各編號所示之時間，分別以一行為向
    多位被害人詐欺，為同種想像競合犯，應從一重處斷。又被告所犯前開各次詐欺
    、行使偽造準私文書犯行，時間緊接，所犯罪名相同，顯各出於概括之犯意為之
    ，均為連續犯，爰各依刑法第五十六條之規定以一罪論，並均加重其刑。又其所
    犯前開連續詐欺取財與連續行使偽造準私文書二罪，具方法結果之關係，為牽連
    犯，應依刑法第五十五條之規定，從較重之行使偽造準私文書罪處斷。又被告前
    揭偽造及行使偽造準私文書部分之犯行，雖未據公訴人記載於起訴書，惟此部分
    與前揭起訴論罪科刑部分有牽連犯關係，為裁判上一罪，為起訴效力所及，並經
    檢察官到庭表示併予審酌，本院自得合一審理，附此敘明。爰審酌被告無前科紀
    錄，素行尚佳，其因個人理財不當，竟起意冒標所召互助會會款之犯罪動機，犯
    行包括七次詐欺、行使偽造文書，所詐得會款合計一百萬零六千元致被害人所生
    損害非輕，且犯後亦無力清償，未能與被害人達成和解，並其生活狀況、知識程
    度等一切情狀，量處如主文所示之刑。至被告丙○○歷次偽造之標單，業經丟棄
    而滅失，爰不另為沒收之諭知，附此敘明。
四、至公訴人所稱被告冒標次數達八次云云，然查告訴人己○○於本院訊問時供稱曾
    借被告一會（本院八十九年一月二十七日訊問筆錄），是公訴人將之列為自認活
    會者而推算出被告冒標八會，尚有誤會，此部分本應為無罪之諭知，惟公訴人以
    之與前揭起訴論罪科刑部分為裁判上一罪提起公訴，爰不另為無罪之諭知。
五、臺灣臺北地方法院檢察署八十九年三月三日北檢聰暑八十九偵二五○○字第○八
    二二五號函檢送該署八十九年度偵字第二五○○號案件，該併案意旨略以：被告
    於八十六年九月間，參加告訴人戴辛○○為會首之互助會，於得標後逃逸無蹤，
    涉有刑法第三百三十九條第一項罪嫌，且與本院審理部分有連續犯之裁判上一罪
    關係，請求予以併案審理。惟查：
  (一)按互助會係民間所習見之調度資金方式，參加者之目的除意在儲蓄者外，亦無非
    急用者周轉現金，此應為參加互助會者所共同認知，是認定被告是否「顯無資力
    」無法負擔定期之會款繳納義務，進而推論被告之詐欺意圖時，即應採較嚴格之
    標準，並綜合考量標取會款之時間，及得標之後繳交死會會款之情形以為認定。
    再標取會款本係互助會會員民事上之權利，是認定被告是否有詐欺意圖之時點，
    應係互助會開始召集之初即無意付款，或參加時即顯無資力而無法負擔會款，竟
    隱瞞此一狀況，致會首陷於錯誤而同意其參加，至若被告入會之初經濟狀況尚非
    顯無資力負擔會款，縱嗣後財務狀況惡化下而仍參與競標、得標，究屬互助會會
    員之權利之行使，而身為會首者，本應承擔會員入會後經濟狀況惡化之風險，尚
    難將會員急需時之標取會款行為認定為施用詐術。
  (二)次查，依告訴人於本院訊問時所提出之會單顯示，該互助會每會會款二萬元，自
    八十六年九月五日開始，連會首共二十五名，被告係以「育玲」（服飾店）名義
    入會，於八十六年十月六日以二千八百元得標。又依告訴人戴辛○○所述：被告
    繳款到八十七年一月五日，共付五次（本院八十九年八月一日訊問筆錄）。另查
    被告至八十六年十二月二十日始有第一張退票紀錄，且經註銷，迄同年月二十九
    日始有未經註銷之退票紀錄等情，有臺北市票據交換所八十九年八月九日（八九
    ）北票字第五五六三號函所附退票紀錄在卷足憑。是依上述狀況，再考量前述被
    告冒標情形，應可認定被告於八十六年九月間加入戴辛○○之互助會時，經濟狀
    況或已不佳，然尚難謂其已無力負擔每月二萬元之互助會金，參以被告陸續已付
    五次會款，亦難認其主觀上有得標後即捲款潛逃之詐欺犯意（被告於八十七年一
    月因附表一之互助會無法繼續週轉而逃逸，自難以此推測被告無繼續繳交本會死
    會會款之意願）。又經商者之經濟能力，幻變無常，常因投資決策之當否而起伏
    ，被告本身經營服飾店，此為告訴人所共認，是亦難以被告八十六年十二月底之
    退票或八十七年一月之未付會款回溯推論被告入會時即顯無資力。
  (三)綜上，尚無足夠之事證堪認被告涉有前開函請併辦部分之詐欺犯嫌，自難認與本
    院前揭論罪科刑部分之犯罪事實有何裁判上一罪之關係，本院無從併予審理，宜
    退由檢察官另行處理，附此敘明。
據上論斷，應依刑事訴訟法第二百九十九條第一項前段，刑法第五十六條、第二百十
六條、第二百二十條第一項、第二百十條、第三百三十九條第一項、第五十五條，罰
金罰鍰提高標準條例第一條前段，判決如主文。
本案經檢察官王壬貴到庭執行職務。
中    華    民    國      八十九      年    十一      月    二十八    日
                                  臺灣士林地方法院刑事第三庭
                                      法  官
右正本證明與原本無異。
如不服本判決，應於判決送達後十日內，向本院提出上訴狀。
                                          書記官
中    華    民    國      八十        年              月              日
附表一：
┌──┬────────┬────┬───┬───┬──────────┐
│編號│  被冒用名義人  │開標日期│標  息│受詐欺│詐   得   金    額  │
│    │                │        │（單位│活會數│(標金－標息)×活會  │
│    │                │        │：元）│      │人數（須扣除會首及  │
│    │                │        │      │      │死會數)             │
├──┼────────┼────┼───┼───┼──────────┤
│    │                │ 6.10. │2800  │二十  │(00000-0000)×2     │
│一  │                │        │      │      │ =144000            │
├──┤                ├────┼───┼───┼──────────┤
│二  │(一)張純瑜（真正入│ 7.10. │2500  │二十  │(00000-0000)×20    │
│    │  會者應為劉陳淑│        │      │     │ =150000            │
├──┤  芬）          ├────┼───┼───┼──────────┤
│三  │(二)蔡文良        │ 8.10. │2300  │二十  │(00000-0000)×20    │
│    │(三)甲○○、簡天來│        │      │      │ =154000            │
├──┤  、簡瓊玲三人中├────┼───┼───┼──────────┤
│四  │  之二人        │ 9.10. │2500  │二十  │(00000-0000)×20    │
│    │(四)壬○○        │        │      │      │ =150000            │
├──┤(五)阿香（本名陳瑞├────┼───┼───┼──────────┤
│五  │  香）          │ 10.10. │2800  │二十  │(00000-0000)×20    │
│    │(六)林麗美        │        │      │      │ =144000            │
├──┤                ├────┼───┼───┼──────────┤
│六  │                │ 11.10. │3000  │二十  │(00000-0000)×20    │
│    │                │        │      │      │ =140000            │
├──┤                ├────┼───┼───┼──────────┤
│七 │                │ 12.10. │3800  │二十  │(00000-0000)×20    │
│    │                │        │      │      │ =124000            │
│    │                │        │      │      │                    │
├──┴────────┴────┴───┴───┴──────────┤
│合計詐得金額：一百萬零六千元                                          │
└───────────────────────────────────┘
附表二：受詐欺活會（被冒標七會，單純活會十三會）
丁○○○（會單誤繕為張純瑜）、戊○○、庚○○（二會，一會會單記載為阿嬌，另
一會係頂「阿香」之會）、白太太（二會）、蔡鄭秀冬（二會，以其子蔡文良名義入
會）、甲○○及王正驗彥簡天來、簡壽美三人中之二人、文文（二會）、宏昌、妮可
、阿勇、己○○（頂辛○○之會）、壬○○、陳太太（一會）、林麗美
附錄本案論罪科刑法條全文
刑法第二百十六條：
  行使第二百十條至第二百十五條之文書者，依偽造、變造文書或登載不實事項或使
  登載不實事項之規定處斷。
刑法第二百十條：
  偽造、變造私文書，足以生損害於公眾或他人者，處五年以下有期徒刑。
刑法第三百三十九條第一項：
  意圖為自己或第三人不法之所有，以詐術使人將本人或第三人之物交付者，處五年
  以下有期徒刑、拘役或科或併科一千元以下罰金。


司法院資訊處製作；財團法人民間司法改革基金會備份。
